臺灣高等法院刑事判決　　　　　　　　 96年度上易字第763號
上　訴　人
即　被　告　乙○○
選任辯護人　吳國輝律師
上列上訴人因詐欺案件，不服臺灣臺北地方法院95年度易字第23
05號，中華民國96年3月6日第一審判決（起訴案號：臺灣臺北地
方法院檢察署檢察署95年度偵字第2254號），提起上訴，本院判
決如下：
    主  文
原判決撤銷。
乙○○犯幫助詐欺取財罪，處有期徒刑伍月，如易科罰金，以銀
元佰元即新臺幣玖佰元折算壹日，減為有期徒刑貳月又拾伍日
，如易科罰金，以銀元佰元即新臺幣玖佰元折算壹日，緩刑二
年。
    事  實
一、乙○○明知社會上詐騙案件層出不窮，並可預見將自己之銀
    行帳戶存褶、金融卡、密碼交付他人使用，恐遭利用作為人
    頭帳戶，俟騙徒對被害人施以詐術得逞致被害人匯入款項後
    ，再予提領運用。詎鐘美玉基於幫助他人詐欺取財之未必故
    意，於民國（下同）94年7月間某日，在不詳地點，將其所
    申請中國信託商業銀行三重分行（下簡稱中國信託）000000
    000000號帳戶存褶、提款卡、密碼提供與真實姓名、年籍不
    詳之人使用。而該不詳之人所屬詐騙集團成員在取得乙○○
    前開金融機構帳戶存褶、提款卡、密碼後，即基於意圖為自
    己不法所有之犯意，於同年7月16日晚間8時許，以電話向甲
    ○○佯稱：母親因車禍擦撞，須拿錢解決云云，致甲○○一
    時心慌，不疑有詐，陷於錯誤，遂依照來電指示，先後於同
    日晚間8時19 分、9時53分、10時36分在臺南市○○路3號等
    地之自動存款機，分別將新臺幣（下同）1萬元、3萬元、3
    萬元存入前揭乙○○中國信託帳戶內，隨即由犯罪集團成員
    提領一空，嗣後甲○○察覺並無此事，始報警循線查知上情
    。
二、案經甲○○訴由臺北市政府警察局新店分局報請臺灣臺北地
    方法院檢察署檢察官偵查起訴。
    理  由
一、證據能力部分：
    本件被告乙○○對於檢察官起訴書內證據清單編號2至9之證
    據之證據能力均予以爭執，認為該等證據與本案無關聯性，
    無證據能力云云。然就證據性質言，有直接證據與間接證據
    二種，認定被告犯罪之證據，本不以直接證據為限，間接證
    據自亦包括在內，檢察官起訴書內證據清單編號2至9號證據
    ，無非係告訴人甲○○之指訴、告訴人甲○○匯款至被告帳
    戶之交易明細、被告在中國信託、華泰銀行、國泰世華銀行
    、華南銀行、復華銀行、合作金庫等開戶及交易資料，或為
    被害人因遭詐騙集團之詐騙而匯至被告帳戶用以證明被告犯
    幫助詐欺罪之直接證據，或是被告在極短時間內申請多個銀
    行帳戶，但卻無積極證據足資證明有該等帳戶需求，用以證
    明被告密集開戶之主觀意圖，有幫助詐欺取財未必故意之間
    接證據，其形式上均與檢察官欲證明之犯罪事實有關，自非
    無關聯性，故被告辯稱該等證據無證據能力尚非可採，首揭
    敘明。
二、訊據上訴人即被告乙○○矢口否認有何幫助詐欺取財之犯行
    ，辯稱：本案係存摺遺失遭人撿去使用，而密碼紙條夾在存
    摺內，遺失當時因不知情，未馬上報遺失，我並未缺錢，毋
    庸為此犯罪，況提領者我並不認識，且本來是要中國信託商
    業銀行辦理存摺銷號，櫃檯小姐可能是要業績，要我繼續使
    用，所以我本來是用簽名的，後來才變更使用印鑑云云。惟
    查：
(一)告訴人甲○○因接獲詐騙集團之電話，誤信其母親因車禍擦
    撞事件遭人挾持，而於犯罪事實欄所列之時間匯款1萬元、3
    萬元、3萬元共計7萬元至被告中國信托之帳戶，業據告訴人
    甲○○於警詢陳述明確外，復有客戶交易明細表3紙在卷可
    案（見偵查卷第29至30頁、第40頁），足資證明被告有幫助
    詐欺取財罪之客觀行為。
(二)被告於偵查中先供稱：「三重的戶頭已經十幾年了，我從來
    都沒在用，當時是為了朋友的業績才開的戶頭。7月8日我在
    中國信託要辦解約，同時那天也要解其他銀行的約，有國泰
    、一銀、合作金庫、富邦、華南、華泰、世華，所以我也帶
    了這些銀行的存褶，我放在計程車上就丟了。」；復再供稱
    ：「我去中國信託時，該銀行的行員希望我不要解約，請我
    將帳戶轉至中國信託的北新分行，所以中國信託的部分我有
    辦理轉換分行，但我出來坐計程車去還沒有去辦理其他幾家
    解約前，存摺及印章等物品就都丟了。」、「（你遺失的印
    章是哪一個？提示合庫北寧開戶資料？）就是圓形的那顆印
    章。」云云（見偵卷第59頁、第149頁）。然經檢察官函詢
    臺北富邦商業銀行股份有限公司營業部，該行稱：「存戶乙
    ○○君曾於77年3月2日於本行營業部開戶，86年8月4日結清
    。」此有該行95年4月21日北富銀營金字第0952000149號函
    覆在卷（見偵查卷第62頁）；華南商業銀行大安分行覆稱：
    被告於82年10月2日開戶，85 年7月18日變更印鑑，並檢附
    至95年4月20日之明細表，則該帳戶並未遺失，有該分行95
    年4月26日 (95)華安字第100 號函可證（見偵查卷第112頁
    ）；而華南商業銀行城東分行之帳戶於84年6月21日結清，
    未曾遺失，亦有該分行95年5月5日 (95)城東存字第211號函
    附卷可佐（見偵查卷第136頁）。顯見並無被告所稱同時辦
    理其他銀行存摺解約之情。檢察官又查得被告94年7月12日
    至華南銀行新店分行開戶使用之印鑑、94年7月21日至合作
    金庫商業銀行東臺北分行開戶使用之印鑑，與被告94年7月8
    日至中國信託辦理變更印鑑所使用之印鑑相同，亦有華南銀
    行新店分行95年4月21日 (95)華店存字第120號函、合作金
    庫商業銀行95年4月26日合金東北字第095000203 8號函，及
    中國國際商業銀行95年3月21日中信銀集作000000 000000號
    、95年4月25日中信銀集作000000000000函在卷可核（見偵
    查卷第78頁、第107至108頁、第52至53頁、第105 頁），足
    資證明被告辯稱於94年7月8日當日坐計程車遺失印章之事，
    乃事後杜撰，與事實不符。被告復於原審時改稱：只有掉中
    國信託的帳戶，印章在我的包包裡沒有掉云云（見原審卷第
    31頁、第23頁），其先後辯解已有不符，難令人遽信。
(三)被告嗣又辯稱94年7月8日去中國信託是要辦理解約之辯詞，
    與證人即中國信託新店分行櫃台人員俞美倫，及中國信託新
    店分行襄理蘇秀陵偵查時之證詞不符。證人俞美倫、蘇秀陵
    一致證稱：被告是辦理印鑑更換，原來是只有簽名才能領款
    ，變更為簽名及蓋章均可領款，對帳單上雖有「印鑑掛失」
    之註記，是因為辦理變更印鑑要付手續費100元，因為印鑑
    變更只有一個操作代號，輸入後系統就會自動跳出「印鑑掛
    失」，我們不會去更改顯示出來的資料等語（見偵查卷第
    159頁），足資證明被告辯解係註銷帳戶亦不可採。
(四)被告於原審復辯稱，之所以於94年7月13日同日向國泰世華
    銀行、華泰銀行申請開立帳戶係至臺北市松山區求職之故云
    云（見原審卷第24頁正、反面）。惟被告始終未陳明究竟係
    至何處應徵，又為應徵時立即開戶之辯解，亦與一般常情不
    符。被告雖無自證無罪之義務，但若檢察官已就被告犯罪事
    實舉證使法院達到有罪之確信，被告至少應指明足供使法院
    得以調查其辯解真偽之證據方法，經法院調查屬實後，始得
    使法院對於檢察官所指明之犯罪事實形成合理之可疑，惟被
    告之辯解既不符常情，又未指明調查證據之方法，其於94年
    7月間密集開戶，審酌其開戶之原因又無何正當事由，則由
    其密集開戶卻無使用如此眾多帳戶理由之間接事實，足可推
    認其「中國信託帳戶係遺失，尚非提供給他人」之辨解，為
    臨訟卸責之詞，核無可採。
(五)綜上所述，本件事證明確，被告幫助詐欺取財罪之犯行堪以
    認定，應予依法論科。
三、論罪科刑部分：
(一)被告行為後，刑法第339條法條固未修正，其法定刑罰金刑
    部分，依刑法施行法第1條之1規定，雖改以新台幣為罰金之
    單位並提高30倍，惟因修正前之罰金單位為銀元，與新台幣
    之折算比例為3比1，又因前刑法分則有關條文罰金之倍數亦
    經修正前罰金罰鍰提高標準條例提高為10倍，就罰金之最高
    額而言，實與修正前罰金之最高額相同，惟罰金之最低額部
    分，因刑法第33條第5款亦於95年7月1日修正施行，罰金最
    低額亦提高為新台幣1000元以上，並以百元為單位，因而以
    修正前之規定較有利於被告。
(二)被告於犯罪時之刑法第41條第1項前段規定：「犯最重本刑
    為五年以下有期徒刑以下之刑之罪，而受六個月以下有期徒
    刑或拘役之宣告，因身體、教育、職業、家庭之關係或其他
    正當事由，執行顯有困難者，得以一元以上三元以下折算一
    日，易科罰金。」又被告行為時之易科罰金折算標準，修正
    前罰金罰鍰提高標準條例第2條前段（現已刪除）規定，就
    其原定數額提高為100倍折算1日，則本件被告行為時之易科
    罰金折算標準，應以銀元300元折算1日，經折算為新臺幣後
    ，應以新臺幣900元折算為1日。惟94年2月2日修正公布，95
    年7月1日施行之刑法第41條第1項前段則規定：「犯最重本
    刑為五年以下有期徒刑以下之刑之罪，而受六個月以下有期
    徒刑或拘役之宣告者，得以新臺幣一千元、二千元或三千元
    折算一日，易科罰金。」比較修正前後之易科罰金折算標準
    ，以94年2月2日修正公布前之規定，較有利於被告，應依刑
    法第2條第1項前段，適用修正前刑法第41條第1項前段規定
    ，定其折算標準。
(三)被告行為後，刑法第30條固於95年7月1日修正公布施行，修
    正前刑法第30條第1項、第2項規定為：「幫助他人犯罪者，
    為從犯。雖他人不知幫助之情者，亦同。從犯之處罰，得按
    正犯之刑減輕之」，修正後則規定：「幫助他人實行犯罪行
    為者，為幫助犯。雖他人不知幫助之情者，亦同。幫助犯之
    處罰，得按正犯之刑減輕之」，揆諸本條之修正理由係為釐
    清幫助犯從屬性之疑義，並明示幫助犯之成立，亦以被幫助
    者著手犯罪之實行，且具備違法性為必要，是應僅屬法理之
    明文化，而非屬法律之變更，並無新舊法比較適用之問題，
    應依一般法律適用之原則，適用裁判時法。
(四)被告行為後，刑法第74條緩刑之規定業已修正施行，而緩刑
    之宣告，涉及被告所受宣告之刑於確定後是否執行，亦屬刑
    罰法律之修正，而依修正後之刑法第74條第2項，增設多款
    緩刑宣告時併附負擔之課與，且宣告緩刑後撤銷緩刑之事由
    亦放寬，核以修正後之現行刑法第74條，顯較修正前較不利
    於被告，是應適用被告行為時之刑法第74條規定。
四、核被告所為係犯刑法第30條、第339條第1項之幫助詐欺取財
    罪。被告幫助他人犯罪，得按修正前刑法第30條第2項減輕
    其刑。本件被告上開犯罪時間在96年4月24日以前，其所犯
    之罪合於中華民國96年罪犯減刑條例第2條第1項第3款之規
    定，應予減宣告刑2分之1。
五、原審以被告事證明確，予以論罪科刑，固非無見，惟中華民
    國96年罪犯減刑條例業於96年7月4日修正公布，並於同年月
    16日施行，被告所犯，合於該減刑條例之規定，原審未及審
    酌，自有未洽。被告上訴否認犯行，雖無理由，然原判決既
    有前揭可議之處，自屬無可維持，應由本院予以撤銷改判。
    爰審酌被告提供銀行帳戶供詐騙集團使用，並因此使得告訴
    人損失7萬元，惟於偵審程序中始終矢口否認犯行，飾詞狡
    辯，毫無悔意，惟素行尚可，等一切情狀，量處如主文第二
    項所示之刑及減得之刑，並諭知易科罰金之折算標準。又查
    被告前未曾受有期徒刑以上刑之宣告，有本院被告前案紀錄
    表附卷足憑，經此刑之宣告後，應知警惕而無再犯之虞，本
    院因認暫不執行其刑為當，依刑法第74條第1款規定，予以
    宣告緩刑2年，用啟自新。
據上論斷，應依刑事訴訟法第369條第1項前段、第364條、第299
條第1項前段，刑法第2條第1項前段、第30條、第74條第1款、第
339條第1項、修正前刑法第33條第5款、第41條第1項前段、刑法
施行法第1條之1、修正前罰金罰鍰提高標準條例第2條、現行法
規所定貨幣折算新臺幣條例第2條、中華民國96年罪犯減刑條例
第2條第1項第3款、第7條，判決如主文。
本案經檢察官呂光華到庭執行職務。
中　　華　　民　　國　　96　　年　　7 　　月　　19　　日
　　　　　　　　　刑事第九庭審判長法　官　劉景星
　　　　　　　　　　　　　　　　  法　官　陳世宗
　　　　　　　　　　　　　　　　  法　官　官有明
以上正本證明與原本無異。
不得上訴。
                                  書記官  廖素花
中　　華　　民　　國　　96　　年　　7 　　月　　19　　日
附錄：本案論罪科刑法條全文
中華民國刑法第339條：
意圖為自己或第三人不法之所有，以詐術使人將本人或第三人之
物交付者，處5年以下有期徒刑、拘役或科或併科1千元以下罰金
。
以前項方法得財產上不法之利益或使第三人得之者，亦同。
前二項之未遂犯罰之。
